臺灣臺北地方法院民事判決　　　　　　　95年度訴字第9904號
原　　　告　乙○○
訴訟代理人　鄭錦堂律師
被　　　告　鼎保險經紀人股份有限公司
　　　　　　　　　　　　樓
法定代理人　甲○○
訴訟代理人　林玫卿律師
被　　　告　甲○○
上列當事人間確認股東會決議不存在等事件，本院於 96 年 10
月11日言詞辯論終結，判決如下：
    主  文
被告鼎保險經紀人股份有限公司如附件1所示臨時股東會決議
不存在。
被告鼎保險經紀人股份有限公司如附件2所示董事會決議不存
在。
被告鼎保險經紀人股份有限公司與被告甲○○間之自民國九十
三年五月六日起至九十六年五月五日止董事長委任關係不存在。
被告鼎保險經紀人股份有限公司九十五年八月十一日股東會關
於董事長加薪百分之五十及增資新台幣壹仟萬元決議無效。
訴訟費用由被告負擔。
    事實及理由
壹、程序方面：
一、本件被告甲○○未於言詞辯論期日到場，核無民事訴訟法第
    386 條各款所列情形，爰依原告之聲請，由其一造辯論而為
    判決。
二、按確認法律關係基礎事實存否之訴，依 89 年修正後之民事
    訴訟法第 247 條第 1 項規定，在無其他訴訟形式可解決之
    情形下，係屬合法，本件原告為被告公司股東，為兩造所不
    爭執如附件 1 所示股東會決議內容係選任公司董事、監察
    人，附件 2 所示董事會決議內容係選任董事長，上開決議
    存否及是否有效，均攸關公司之經營，對於原告之股東權利
    自有影響，原告自有即受確認判決之法律上利益，至為顯然
    。再董事之報酬，未經訂明章程者，應由股東會議定（被告
    鼎公司之章程第 17 條更明載︰全體董事及監察人之報酬
    由股東會議定之）；公司非經股東會決議不得變更章程，而
    公司股份總數及每股金額，為章程應記載事項，因此公司減
    、增資如涉章程變更，自應由股東會決議之，此觀公司法第
    196 條、第 277 條第 1 項、第 129 條之規定甚明，蓋上
    開事項均直接影響股東法律上之權益。而原告為被告鼎公
    司之股東，既為本件兩造所不爭執，是被告鼎公司 95 年
    8 月 11 日股東會決議是否有效，原告自亦有法律上之確認
    利益。是原告先位聲明第一、二、四項及後位聲明第一、二
    項，均無不合。
三、又被告間之董事長委任關係於 93 年 5 月 6 日起至 96 年
    5 月 5 日止存否，攸關於被告甲○○在上述期間內對外有
    無代表被告鼎公司之權，對內有無執行公司業務之權，所
    為行為之法律效力否存，有無不當得利，在期間內或期後召
    開公司股東會或董事會之有效性，凡此均足影響原告現在之
    股東權益，從而該項法律關係並非過去，原告就此部分所提
    確認之訴亦屬合法，併予敘明。
貳、實體方面：
二、原告主張：
   (一)原告為被告鼎保險經紀人股份有限公司（下稱鼎公司）
     之股東，並於民國92年9月22日當選為鼎公司之董事及首
     屆董事長，任期自92年9月22日至95年9月21日止，而原告在
     93年4月間已辭去董事乙職，並即派員將被告公司登記之大
     、小章及股東印章均交付予被告甲○○，原告斯時即喪董事
     長身份，未再參與鼎公司之經營。附件1、2所示由原告以
     董事長身份於93年5月6日召開被告公司之股東臨時會及董事
     會（下稱系爭股東會、董事會），係被告甲○○為任被告
     公司之董事長，自行便宜行事製作臨時股東會議事錄、董
     事會議事錄，以辦理鼎公司董事長之登記，系爭股東臨
     時會、董事會根本未曾實際召開，其決議當屬不存在。而
     被告甲○○既非經適法選任為董事長，被告間之董事長委
     任關係於 93 年 5 月 6 日起至 96 年 5 月 6 日止，自
     應不存在。另被告甲○○既非鼎公司之適法董事長，自
     無權召集股東會之人，其於 95 年 8 月 11 日所召集之股
     東會，所為關於董事長加薪 50 ％及增資新台幣 1,000 萬
     元之決議，應屬無效。退步言之，縱認系爭股東臨時會、
     董事會為原告所召集，惟原告於 93 年 4 月已辭去董事乙
     職，當然也喪失董事長身份，93 年 5 月 6 日臨時股東會
     ，既未事前經召集董事會而議決召開，縱有以原告之名召
     開該次臨時股東會，也屬無召集權人所召集之股東會，是
     系爭股東臨時會、董事會之決議應屬無效。另縱鼎公司
     95 年 8 月 11 日所召集之股東會，並非無召集權人之召
     集，惟鼎公司既未依法通知身為股東之原告出席，其召
     集程序也屬違法，原告自得請求撤銷該次股東會決議等語
     。
   (二)並聲明：
     1.先位訴之聲明
       (1)確認被告鼎保險經紀人股份有限公司如附件1所示臨
         時股東會決議不存在。
       (2)確認被告鼎保險經紀人股份有限公司如附件2所示董
         事會決議不存在。
       (3)確認自民國93年5月6日起至96年5月5日止，被告鼎保
         險經紀人股份有限公司與被告甲○○間之董事長委任關
         係不存在。
       (4)確認被告鼎保險經紀人股份有限公司95年8月11日股
         東會關於董事長加薪50％及增資新台幣1,000萬元決議
         無效。
     2.備位訴之聲明
       (1)確認被告鼎保險經紀人股份有限公司如附件1所示臨
         時股東會決議無效。
       (2)確認被告鼎保險經紀人股份有限公司如附件2所示董
         事會決議無效。
       (3)被告鼎保險經紀人股份有限公司95年8月11日股東會
         關於董事長加薪50%及增資新台幣1,000萬元決議應予撤
         銷。
二、被告則以：
  (一)92年9月22日鼎公司發起人會議事錄之製作，92年10月16
    日設立登記，與93年5月6日被告公司股東臨時會議事錄之製
    作、董事會議事錄、93年5月12日變更登記之事實、過程均
    相同，無所謂會議不存在或無效之可言，原告若稱後者虛偽
    ，則92年9月22日鼎公司發起人會議事錄亦是虛偽。
  (二)出席被告公司95年8月11日會議者，除董事長具股東身份外
    ，其餘均非股東，自無以股東會視之。且被告公司至今無為
    增加1,000萬元之公司登記，及被告公司董事長有加薪50％
    之事實，故無原告所謂被告公司95年8月11日召開股東會及
    進行股東會決議之主張。
  (三)另鼎公司改選甲○○為新任董事長後，於94年7月20日與
    原告為負責人之元人身保險經紀人股份有限（下稱元公
    司）訂有保險業務加盟合約書，二公司登記地址相同，若未
    改選被告甲○○為被告鼎公司之董事長，則長達兩年多，
    在同一地點工作之原告怎可能不知，且原告又怎會以元公
    司董事長之身分與被告鼎公司董事長甲○○簽訂94年7月
    20日之加盟合約書，故原告主張確認股東會決議不存在之訴
    ，並無理由等語，資為抗辯。並聲明：原告之訴駁回。
三、按當事人主張有利於己之事實者，就其事實有舉證之責任，
    民事訴訟法第277條前段定有明文。又確認法律關係不存在
    之訴，應先由主張法律關係或基礎事實存在之一造負舉證之
    責。經查，就如附件1所示之臨時股東會決議，附件2所示之
    董事會決議，均未通知召開等情，而該等董事願認同意書均
    係由被告甲○○告知登記之名義股東或實質股東，稱公司要
    變更登記，請渠等配合簽名等情業據證人何泓毅、金麗玉及
    陳仲琪到證述明確，而被告迄辯論終結前亦無法提出附件1
    、附件2所示之股東會及董事會有召開之事實，從而原告請
    求確認如主文第1、2項所示，為有理由，應予准許。又附件
    1、2所示之股東會、董事會既無召開，於93年5月6日起至96
    年5月5日止自無被告鼎公司選任被告甲○○為董事長之事
    實存在。雖嗣後被告鼎公司另已於96年5月16日再次召開
    股東會選出新任之董監事，並於同日選出新任董事長，且於
    96年6月20日完成公司之登記，惟如首揭之說明，原告請求
    確認仍有實益，是原告請求確認如主文第3項所示，亦有理
    由。
四、至於95年8月11日被告鼎公司雖否認有召開任何股東會，
    然而該等事實即當初召開時確存在有股東會之外觀等情，業
    據證人陳仲琪稱：「（法官問：95年8月11日是否公司有無
    開會？何種性質？）是股東會。因為在開會前的一個禮拜前
    ，被告甲○○有跟我說，下禮拜要開股東會，他通知我那個
    時候空下來，所以我是空出下午的時間。當時程序我不太清
    楚，我問他說要開股東會，不是要通知所有的股東，他說有
    通知。當天開會我有在場，開會一開始，他有說明，他說他
    是主席，說明當天參加開會的總股數，他有寫在黑板上，寫
    明應到股數及實到的股數，當天紀錄是一位李蘭己，是公司
    的小姐，是被告甲○○的姐姐，一開始說明九十二年到九十
    四年每一年的損益狀況，他有發與會的人士每一人手上有損
    益表，講完之後，他有提出兩個議題，第一個是他要求他要
    調薪百分之五十，當時我有半開玩笑說，我也要調薪，他跟
    我說因為他是專業經理人，必須要透過股東會中提出，我的
    調薪是公司內部的事情，第二個他說公司要增資一千萬元，
    其中有一個股東何宗祐聽完之後，他有表示為什麼要調薪及
    增資，後來甲○○說調薪是因為他很辛苦，增資的部份因為
    中國人壽要告被告鼎保險經紀人股份有限公司，所以要準
    備壹仟萬當訴訟的預備金，後來，何宗祐覺得不能認同就在
    表決前先離開，後來甲○○說何宗祐離開不影響投票的股數
    ，就用舉手投票的方式，我也沒有投票，他就說表決過半數
    無異議通過，表決通過之後，甲○○有提到增資方面股東應
    於九十五年九月十五日以前將增資款項匯入，如果沒有匯入
    ，他就會找外來資金增資。」等語，堪信95年8月11日被告
    鼎公司確有召開股東會之外觀，並為董事長調薪及增資之
    決議外觀。然而依據被告鼎公司之章程，及公司法第277
    條第1項、第129條之規定，前開事項均須由股東會決議為之
    ，參諸被告亦不爭執95年8月11日並非召開股東會等情，自
    應認該等決議並不合法。然而其於形式上既仍具有股東會決
    議之外觀，應認原告確認該等決議無效如主文第4項所示，
    亦有理由。
五、從而原告請求本院確認如主文第1項至第4項所示，均有理由
    ，應予准許。又本件事證已臻明確，兩造其餘主張、陳述及
    所提證據，經審酌與本院前揭判斷不生影響，毋庸再予審酌
    ，併此敘明。再本件本院已就原告先位聲明部分予以准許，
    則原告備位聲明部分即無庸另為准駁，附此敘明。
六、訴訟費用負擔之依據：民事訴訟法第78條。
中　　華　　民　　國　　96　　年　　10　　月　　31　　日
                  民事第一庭    法　官　朱漢寶
以上正本係照原本作成
如對本判決上訴，須於判決送達後20日內向本院提出上訴狀
中　　華　　民　　國　　96　　年　　10　　月　　31　　日
                    　　　　　　書記官　陳彥樺
